【裁判字號】    95,訴,249
【裁判日期】    950630
【裁判案由】    加重強盜罪
【裁判全文】
臺灣士林地方法院刑事判決               95年度訴字第249號
公  訴  人  臺灣士林地方法院檢察署檢察官
被      告  甲○○
選任辯護人  傅文民律師
被      告  乙○○
指定辯護人  本院公設辯護人姜惠如
上列被告因加重強盜罪案件，經檢察官提起公訴（95年度偵字第
2512號），本院判決如下：
    主  文
甲○○共同意圖為自己不法之所有，攜帶兇器，以強暴脅迫至使
不能抗拒，而使他人交付其物，處有期徒刑捌年。
乙○○共同意圖為自己不法之所有，攜帶兇器，以強暴脅迫至使
不能抗拒，而使他人交付其物，累犯，處有期徒刑捌年。
    事  實
一、乙○○前因犯傷害罪，經臺灣臺北地方法院以93年度易字第
    516 號判決判處有期徒刑6 月，經上訴後，由臺灣高等法院
    以93年度上易字第1250號判決撤銷原判，改處有期徒刑7 月
    確定，並於民國94年9月14日執行完畢。
二、乙○○與甲○○為朋友關係，2 人於94年12月11日晚間同在
    位於臺北縣三重市○○○路某旅館內飲酒後，因缺錢花用，
    甲○○乃提議持兇器強取計程車司機之財物（並無包括謀議
    以不法方式取得作案兇器），乙○○當場應允參與。2 人謀
    議既定，乙○○乃單獨外出尋找作案兇器，並另行起意，意
    圖為自己不法之所有，於同日晚間10時許，在上開旅館附近
    某不詳水果攤內徒手竊取長約29公分之水果刀1 把得手。乙○○取得該水果刀後，立即返回上開旅館與甲○○會合，並
    將水果刀交付予不知情之甲○○，2 人旋即共同意圖為自己
    不法之所有，而基於攜帶兇器強盜之犯意聯絡及行為分擔，
    由甲○○將上開具銳利刀鋒，客觀上足以殺傷人之生命、身
    體，可供兇器使用之水果刀藏放在身體衣服內而加以攜帶，
    並於同日晚間11時許，在臺北縣新莊市○○路與民安東路口
    ，2 人共同攔搭由丙○○所駕駛之車號493-LP號營業用小客
    車（即計程車），甲○○、乙○○上車後分別坐在車內左後
    座（即駕駛座後方）、右後側位置，甲○○即向丙○○表示
    欲經臺北縣五股鄉前往八里，並指示往五股山區○○○路線
    行駛，擬伺機強盜丙○○之財物。嗣於翌日（即94年12月12
    日）凌晨零時30分許，車輛行至台北縣八里鄉長道坑15號之
    山區道路時，甲○○見時機成熟，乃拿出上開預藏之水果刀
    ，並以右手持刀，自駕駛座後方將刀由丙○○身體右側伸入
    前方駕駛座，並將刀平舉在丙○○胸前約20餘公分處，同時
    喝令丙○○交出身上金錢並下車，且表示渠2 人會將車輛停
    放前方路旁歸還，以此方式對丙○○施以強暴及脅迫，至使
    丙○○見狀後，因恐遭害而不能抗拒，乃立即停車，將身上
    連同車上置物盒內現金合計約新台幣（下同）800 元交由甲○○取走後，隨即下車，其間，因甲○○持續將刀放置在丙○○胸前且不斷晃動，丙○○唯恐遭誤傷，且認自己已同意
    交出財物，乃順勢以手撥開水果刀，致手指不慎割傷（傷害
    部分，未據告訴）。甲○○、乙○○以上開強暴及脅迫手段
    取得現金800 元後，即由甲○○駕駛該車載同乙○○逃逸，
    而以同一強暴脅迫手段妨害丙○○行駛對上開車輛之權利。
    渠2 人前駛約2 公里後，見已有計程車可供攔搭，乃將該車
    輛停放路旁後搭車離去。嗣因丙○○於案發後報警處理，經
    警於94年12月12日21時20分許，在台北縣八里鄉○○○路與
    文昌路口尋獲上開車輛（已由所有人丙○○領回），並在車
    內採得可疑檳榔渣送驗，經鑑驗後證實檳榔渣內留存之DNA
    與檔存乙○○之DNA-STR 型別相同，乃循線查獲上情。
三、案經臺北縣政府警察局蘆洲分局移送臺灣士林地方法院檢察
    署檢察官偵查起訴。
    理  由
一、訊據被告甲○○、乙○○，就前揭犯行除否認已達至使被害
    人不能抗拒之程度，辯稱應僅該當恐嚇取財犯行外，其餘事
    實，均據被告2 人於警局初詢、偵查及本院審理中迭承不諱
    ，經核渠等供詞，就其2 人如何於共同飲酒後，由被告甲○○提議持兇器強取計程車司機財物，被告乙○○當場應允參
    與，並先自行起意竊得作案用水果刀1 把後，交予被告甲○○攜帶，2 人即共同於前揭時、地攔搭被害人丙○○駕駛之
    計程車，並於行駛至八里鄉○區道路時，由被告甲○○將預
    藏之上開水果刀伸至被害人丙○○胸前，喝令其交出財物，
    進而共同強取丙○○所交出之800 元財物得手，並令丙○○
    下車，再由被告甲○○駕駛該車輛載同被告乙○○逃逸，嗣
    並將車停放在八里鄉○○○路附近後離去等情，2 人所供內
    容互核一致，且與證人即被害人丙○○於本院審理時具結證
    述被害過程相符（見本院95年6 月19日審判筆錄），此外，
    員警據被害人丙○○報案後，確在台北縣八里鄉○○○路與
    文昌路口尋獲前揭車輛，並在車內右後座腳踏板上扣得可疑
    檳榔渣等情，亦有刑事案件證物採證紀錄表1 紙、查獲時攝
    得車輛內外情狀之照片8 幀及車輛失竊尋獲電腦輸入單等件
    附卷可稽（附於95年度偵字第2512號卷第33頁、第39頁至第
    43頁），而上開車內採得之檳榔渣，除經被告乙○○坦承為
    其所吐，經送內政部警政署刑事警察局進行DNA 型別鑑定，
    結果亦證實其內採得之DNA 與檔存被告乙○○之DNA-STR 型
    別相符，此有該局95年1 月25日出具之刑醫字第0940195738
    號鑑驗書在卷可佐（附於同上偵卷第32頁），堪認被告乙○○確有搭乘被害人丙○○所駕駛之前揭計程車無訛。是被告
    2 人就本案犯行坦承部分，所為供述與事實相符，可以採信
    ，至被告2 人雖否認其等犯行已達至使被害人不能抗拒之程
    度，辯護人等為被告2 人有利之辯護並辯稱：由案發時被告
    係將刀子放在被害人胸前，距其胸部約有20至30公分，並非
    將刀子架在被害人身體要害或碰觸其身體，被害人並曾用手
    將刀撥開，且於審理中被害人證稱因怕衍生其他更嚴重之事
    ，才未反抗，顯見被害人當時尚有考慮之自由等情觀之，足
    認被告2 人所為，應尚未達到至使被害人不能抗拒之程度，
    僅能成立恐嚇取財犯行云云，惟查：
(一)訊據證人即被害人丙○○，於本院審理時具結證稱：因為被
    告其中1 人拿刀，刀子偏來偏去，另1 人沒有講話，不知在
    想什麼，且2 人均有喝酒，不知道會做什麼，伊感到害怕，
    不敢走，也不敢抵抗，怕會發生更嚴重的事，伊才不得已將
    錢交給被告2 人，之後因為已經與被告講好要給錢，被告2
    人也同意車子會還給伊，伊見刀子還在伊前面晃，怕會不小
    心刺到伊，才用手將刀子撥開等語明確（見本院95年6 月19
    日審判筆錄），而本件被害人係於凌晨時分，在偏僻之山區
    道路上，遭被告2 人持水果刀置在其胸前，並喝令交出身上
    財物，當時被告2 人身上尚有濃厚酒味等情，已如前述，則
    以被害人當時隻身1 人而求援困難之情狀下，突遭2 名正值
    盛年、手中並握有水果刀，且甫飲酒後之男性歹徒強取財物
    ，此等情狀，衡諸常情，已足以使被害人感到恐懼，實甚灼
    然，再者，由前揭認定被害人係在計程車內，遭被告甲○○
    由其後方將刀伸至其胸前近處，另名被告乙○○則在其右後
    方等情觀之，被害人因背對被告2 人而無法即時掌握渠2 人
    之動態，自無從伺機反抗，又如貿然抵抗，縱水果刀並未直
    接架在被害人身體要害，然按強盜罪之強暴、脅迫，並不以
    與被害人之身體接觸為要件（最高法院22年上字第317 號判
    例意旨參照），而胸前位置與人體頸部要害相距甚近，被告
    一旦惱怒行兇，瞬息間即能將刀子由胸前移至被害人頸子而
    加害其生命、身體，是被告將刀擺放被害人胸前，幾與持刀
    抵住其頸部無異，參以被害人身體受限在狹隘之車內空間，
    亦無可能為有效之閃避，是衡諸一般社會通念，一般大眾如
    處於上開情形之下，聽命被告行事以免激怒被告而導致其等
    持刀行兇傷人猶恐不及，自不敢擅動或為積極抵抗，是以，
    被告等上開行為自已該當強暴、脅迫行為，並已使得被害人
    丙○○之意思自由受到壓制，於身體及精神上均處於不能抗
    拒之狀態，要非一般恐嚇取財犯行，被害人尚非完全喪失意
    思決定自由可擬，從而，證人丙○○證稱係因被告等持刀要
    求其交出財物，伊因害怕發生更嚴重之情事，乃不敢抵抗而
    交出身上財物乙節，即與常情相符，自屬可信。
(二)至辯護意旨執證人丙○○證稱案發時有用手撥刀，且其未做
    反抗，係因怕衍生其他枝節，發生更嚴重之事等語為據，辯
    稱因證人膽量較一般人大，當時並非不能抗拒，且其意思上
    尚有考慮之自由云云。惟查，所謂喪失意思自由，只需被害
    人於受強暴、脅迫等惡害之通知後，因唯恐遭遇不測，僅能
    聽從加害人之命，別無其他選擇即屬之，至被害人主觀上預
    見不予服從下之後果，則係其對於惡害之認知過程，非謂被
    害人尚有考慮自由，更無從推論被害人尚有意思決定之自由
    ，是辯護人此部分之辯解，實有論理上之謬誤；又按強盜罪
    所謂「不能抗拒」，係指行為人所為之強暴、脅迫等不法行
    為，就當時之具體事實，予以客觀之判斷，即應依一般人在
    同一情況下，其意思自由是否因此受壓制為斷，不以被害人
    主觀之意思為準（最高法院87年度台上字第3705號判決意旨
    參照），況被害人丙○○係因受被告2 人持刀施以強暴、脅
    迫行為在先，因心生害怕，不能抵抗，乃不得已同意交出財
    物後，因見被告仍將水果刀放置其胸前，唯恐遭受誤傷，且
    自忖已與被告2 人達成協議下，始習慣性以手將刀子撥開乙
    情，亦據證人丙○○到院證述詳確，顯見證人撥刀動作，係
    於被告2 人強暴脅迫行為至使被害人不能抵抗而同意交付財
    物後，因認惡害強度稍緩，始基於求生本能所為之舉措，對
    於被害人係因被告所施加之強暴脅迫手段，至使其不能抗拒
    而同意交付財物之認定不生影響。從而，上開辯護人所稱本
    案被害人並未達不能抗拒程度之辯，應非有據，委無足取。
(三)末查，被告等人持水果刀對被害人施以強暴脅迫時，即向被
    害人表示渠等要錢不要車，車子會停放在前面路上返還，嗣
    被告2 人取得被害人身上及車上之金錢後，便由被害人下車
    ，被告2 人則駕駛被害人之車輛離開現場，嗣並將該車停放
    在距離被害人下車地點約2 公里之臺北縣八里鄉○○○路與
    文昌路口而遭警尋獲，當時該車並無損壞，又被害人遭被告
    2 人強取財物並喝令其下車地點為山區道路，往來車輛不多
    ，並無計程車可供搭乘等情，業據證人即被害人丙○○於本
    院審理中證述明確（見本院95年6 月19日審判筆錄），被告
    2 人亦一致供稱因案發地點無車可坐，乃將車子開到山下去
    攔計程車，並無強盜計程車之意思。是由被告2 人強盜被害
    人財物同時，即已言明無取得車輛所有之意思，且強盜地點
    復係偏僻山區，被告苟非利用被害人之車輛為交通工具，實
    難逃離現場，且嗣後其等確係將車停放在被害人下車地點周
    邊之大馬路旁顯著地點而遭警尋獲，該車並無損壞，其等並
    非因車輛不能行駛後，始將之棄置路邊，亦無將車輛藏匿未
    還之情事觀之，足徵被告2 人將上開車輛駛離之目的，應係
    為便利其等於犯強盜犯行後順利逃離現場，並可避免被害人
    追上，其等對該車應無不法所有之意圖甚明，是以被告2 人
    所強盜之財物應僅有前述現金800 元，而未包括上開車輛在
    內，然被告2 人以上開強暴脅迫手段駛走被害人所有之前揭
    車輛，致使被害人無法使用該車，自已妨害被害人行駛對於
    該車之權利甚明。
(四)綜上，本案事證至為明確，被告2 人犯行均堪認定，應依法
    論科。
二、查被告2 人強取被害人財物時所持用水果刀1 把，雖於案發
    後遭被告2 人丟棄而未能扣案，然該把水果刀為尖型，長約
    29公分，且為新品等情，業據證人及被告2 人供證明確，依
    一般社會通念，客觀上足以對人之生命、身體安全構成威脅
    ，自堪認為兇器，被告2 人於前揭時、地，持之置於被害人
    胸前，並喝令其交出財物，至使被害人不能抗拒而將身上及
    車內之金錢交出，核被告2 人此部分所為，均係犯刑法第33
    0 條第1 項、第321 條第3 款之攜帶兇器加重強盜罪；被告
    2 人以前開不法強暴、脅迫之手段駛走被害人之車輛部分，
    公訴意旨雖認其等亦該當於強盜車輛之犯行，惟查被告2 人
    對該車輛並無不法所有之意圖已如前述，惟因此部分犯行係
    妨害被害人行使權利，故應僅成立刑法第304 條第1 項之強
    制罪，爰依刑事訴訟法第300 條之規定變更起訴法條；又被
    告乙○○徒手竊取水果刀部分，係另犯刑法第320 條第1 項
    之普通竊盜罪。被告2 人就所犯加重強盜罪、強制罪間，均
    有犯意聯絡及行為分擔，應論以共同正犯。又被告2 人係以
    1 行為同時觸犯加重強盜罪及強制罪，為想像競合犯，應依
    刑法第55條之規定，從一重之加重強盜罪處斷（最高法院94
    年度台上字第1821號判決意旨參照）；又被告乙○○行竊水
    果刀之目的在於持以為強盜所用，所犯上開普通竊盜罪與加
    重強盜罪2 罪間有方法目的之牽連關係，為牽連犯，應依刑
    法第55條之規定從一重論以加重強盜罪。被告乙○○曾有如
    事實欄所載犯罪科刑及執行之前科紀錄，有臺灣高等法院被
    告前案紀錄表在卷可稽，其於有期徒刑執行完畢後5 年內，
    再犯本案有期徒刑以上之罪，為累犯，應依刑法第47條之規
    定加重其刑。
三、爰審酌被告2 人均正值盛年，不思循以正當途徑獲取財物，
    竟於夜間共同攜帶兇器強盜單獨營業之計程車司機，對於被
    害人之生命、身體安全危害甚鉅，並參酌本案係由被告甲○○提議強盜，並由其實際下手對被害人施以強暴脅迫，至被
    告乙○○則係提供自己竊得之水果刀作為犯案工具之分工程
    度、被告2 人犯罪實際所得僅現金800 元及坦承部分犯行，
    其中被告甲○○已與被害人達成和解（有聲明書1 紙附於本
    院刑事卷可憑）之犯後態度，並其等犯罪之動機、目的、智
    識程度等一切情狀，分別量處如主文所示之刑，以示懲儆。
    被告2 人作案所用之水果刀1 把，係竊盜所得之贓物，已如
    前述，自非被告2 人所有之物，且於犯後已遭丟棄，亦據被
    告乙○○供承明確，堪認已經滅失，爰不予宣告沒收。
據上論斷，應依刑事訴訟法第299 條第1 項前段、第300 條，刑
法第28條、第320 條第1 項、第304 條第1 項、第330 條第1 項
、第321 條第1 項第3 款、第55條、第47條，罰金罰鍰提高標準
條例第1 條前段，判決主文。
本案經檢察官林聰良到庭執行職務。
中    華    民    國    95    年    6     月    30    日
                  刑事第七庭審判長法  官  趙文卿
                                  法  官  楊得君
                                  法  官  吳祚丞
以上正本證明與原本無異。
如不服本判決，應於收受判決十日內，向本院提出上訴狀。
                                  書記官  林立原
中    華    民    國    95    年    7     月    7     日
附錄本案論罪科刑法條全文：
中華民國刑法第320 條第1 項
意圖為自己或第3 人不法之所有，而竊取他人之動產者，為竊盜
罪，處5 年以下有期徒刑、拘役或5 百元以下罰金。
中華民國刑法第330條第1項
犯強盜罪而有第321 條第1 項各款情形之一者，處7 年以上有期
徒刑。
中華民國刑法第304條第1項
以強暴、脅迫使人行無義務之事或妨害人行使權利者，處3 年以
下有期徒刑、拘役或3 百元以下罰金。


司法院資訊處製作；財團法人民間司法改革基金會備份。
